臺灣高等法院民事裁定　　　　　　　　　96年度非抗字第20號
抗　告　人　甲○○
　　　　　　乙○○
抗告人因與丙○○○等間指定親屬會議成員事件，對於中華民國
96年1月29日臺灣士林地方法院95年度家抗字第6號所為裁定提起
抗告，本院裁定如下：
    主  文
抗告駁回。
抗告費用由抗告人負擔。
    理  由
一、按當事人對於地方法院合議庭所為第二審裁定，逕向最高法
    院抗告，經為裁定之地方法院合議庭認為不應許可，以裁定
    駁回其抗告。對於此項駁回之裁定提起抗告，其性質並非再
    為抗告，依非訟事件法第46條準用民事訴訟法第486 條第1
    項規定之結果，應為抗告法院（地方法院合議庭）之直接上
    級法院，即高等法院或其分院，而非最高法院（最高法院94
    年度第8 次及第9 次民事庭會議決議參照）。本件抗告人對
    96年1月29日臺灣士林地方法院95年度家抗字第6號駁回其再
    抗告之裁定聲明不服，核其性質係對前開駁回再抗告之裁定
    提起抗告，依上開說明，本院為抗告事件之管轄法院，合先
    敘明。
二、本件相對人丙○○○於第一審法院以其為禁治產人杜俊敏之
    女，杜俊敏因創傷性腦傷併腦內出血致無法處理自己事務，
    業經原法院以94年度禁字第132號裁定宣告為禁治產人，因
    杜俊敏無民法第1111條第1項所定之監護人，依同條第2項規
    定，需由法院徵求親屬會議之意見選定監護人，然杜俊敏隻
    身來台，在台並無民法第1131條所列之親屬可組成親屬會議
    等情，聲請法院指定親屬會議成員。第一審法院經核相對人
    提出之證據，指定相對人、抗告人及杜正豪、杜曜安5人為
    親屬會議成員，抗告人不服，提起抗告及再抗告，並就原法
    院駁回其再抗告之裁定聲明不服，其抗告意旨略以：
（一）禁治產人杜俊敏在臺並無民法第1131條所示各類親屬，而
      由有召集權人之相對人依民法第1132條聲請法院於其他親
      屬中指定之，是依該法條規定之論理解釋，自應排除該提
      出聲請之人為親屬會議之成員。又親屬會議會員之構成，
      民法第1131條第1、2項既已規定其一定之親屬與順序，則
      法院如依民法第1132條第1項指定親屬會議會員時，亦應
      依同一法理為之。陳科學與杜曜安為同順序之親屬，陳科
      學較年長，且平日與杜俊敏較為親近，為適任之親屬會議
      成員人選，原裁定置同順序較年長之陳科學於不顧，而以
      民間習俗為由指定同順序之年幼者杜曜安為親屬會議會員
      ，又指定相對人為親屬會議會員，其適用民法第1131 條
      第2項之法理有錯誤，且其所涉及之法律見解具有原則上
      之重要性。
（二）又親屬會議成員之指定茲事體大，財產如遭不當動支，對
      杜俊敏晚年影響至深。且親屬會議非為香火祭祀而存在，
      考量親屬會議成員與被禁治產人關係是否緊密，應衡酌其
      實際生活之表現，如將此職位賦予智識能力不足，不關心
      被禁治產人之子孫，或有侵害被禁治產人權益之處。相對
      人丙○○○趁杜俊敏病重，企圖將杜俊敏在臺北市第一信
      用合作社定期存款及現金作為己有，絕不適合擔任親屬會
      議成員。又杜正豪及相對人丙○○○於原法院94年度字聲
      字第122號裁定確定前，即要求召開親屬會議，企圖儘速
      取得杜俊敏身分、財產文件及管理動支、掌控之權。另杜
      曜安在指定親屬會議成員之前2年，僅探視杜俊敏1次，杜
      正豪、丙○○○前來探視時，還曾要求車馬費，無從期待
      其等能盡心盡力做好親屬會議成員或照顧者的角色。原裁
      定指定丙○○○、杜正豪為親屬會議成員，實有違誤。又
      原法院94年度家聲字第122號裁定引用非訟事件法第160條
      第2項規定，而非引用同法第158條第1、3項規定為裁判依
      據，適用法規顯有錯誤。原裁定未予糾正，亦屬適用法規
      顯有錯誤。爰請求廢除原裁定云云。
三、按對於抗告法院之裁定再為抗告，僅得以其適用法規顯有錯
    誤為理由，並應經原法院之許可；此項許可，以原裁定所涉
    及之法律見解具有原則上之重要性者為限，此觀非訟事件處
    理法第45條第4項、第5項之規定自明。又所謂適用法規顯有
    錯誤，係指原法院就其取捨證據所確定之事實適用法規顯有
    錯誤而言，不包括認定事實不當、判決不備理由或理由矛盾
    之情形在內。又按民法第1132條第1項規定：「無前條規定
    之親屬，或親屬不足法定人數時，法院得因有召集權人之聲
    請，於其他親屬中指定之。」，法文之首既曰「無前條規定
    之親屬」，則法文之末所稱「其他親屬」應係首尾呼應而指
    民法第1131條所定以外之親屬，而非指聲請人或其他有召集
    權人以外之親屬。抗告意旨認所謂「其他親屬」應排除聲請
    指定親屬會議成員之聲請人云云，容有誤會。又民法第1132
    條並無準用第1131條第2項之規定，故法院於依民法第1132
    條指定親屬會議成員時，固得參酌同法第1131條第2項之規
    定，惟若未依該項規定而為指定，亦難指其適用法律有誤。
    本件原裁定以杜曜安為杜俊敏之長孫，肄業於國立勤益技術
    學院，現於紘暐機械工業股份有限公司任職，認其具有相當
    之智識與能力擔任杜俊敏之親屬會議會員；且依民間傳統習
    俗，其為杜氏香火之主要延續及祭祀者，就傳統習俗而言，
    與杜俊敏之關係較諸其他孫輩更屬緊密，因認第一審裁定指
    定杜曜安為杜俊敏之親屬會議會員並無違誤，縱未依民法第
    1131條第2項所定標準指定同順序較年長之陳科學為親屬會
    議會員，依上說明，亦無適用法規錯誤之可言。
四、又法院依民法第1132條規定所指定之親屬會議成員縱事後發
    現有不適任或為不當決議之情形，核亦屬得否聲請法院另行
    指定或依民法第1137條規定法向法院聲訴之另一問題，而非
    得以此而指原指定親屬會議成員之裁定或駁回其抗告之裁定
    違背法令。抗告人以原法院94年度家聲字第122號裁定所指
    定之親屬會議成員杜正豪、丙○○○、杜曜安非適任之人選
    ，無從期待其等能盡心盡力做好親屬會議成員或照顧者的角
    色，指摘原法院駁回其抗告之裁定適用法規顯有錯誤，亦非
    可取。另第一審裁定主文第2項諭知「程序費用由杜俊敏負
    擔」，雖誤引非訟事件法第160條第2項為依據，惟此項法條
    誤引殊與取捨證據所確定之事實無關，自非屬非訟事件法第
    45條第3項之適用法規顯有錯誤，亦無涉法律見解具有原則
    上之重要性，其再抗告於法不合，原裁定因而駁回其再抗告
    ，經核洵無違誤。抗告論旨指摘原裁定不當，求予廢棄，非
    有理由。
六、據上論結，本件抗告為無理由，爰裁定如主文。
中　　華　　民　　國　　96　　年　　4 　　月　　30　　日
                    民事第五庭
                        審判長 法　官 林丁寶
　　　　　　　　　　　       　法　官 蔡芳齡
　　　　　　　　　　 　　　　　法　官 張靜女
正本係照原本作成。
本裁定除以違背法令為理由，不得再抗告。如提再抗告，應於收
受送達後10日內向本院提出再抗告狀。並繳納抗告費新台幣１千
元整。
中　　華　　民　　國　　96　　年　　5 　　月　　2 　　日
　　　　　　　　　　　　 　　　書記官 廖麗蓮
